---
title: Створення нових змінних
author: Олександр Виноградов
format: html
editor: visual
---

## Обчислення композитних змінних

Вони ж "сумарні бали", "сирі бали", "інтегральні показники".

```{r}
M <- readRDS("MRMT-UA.rds")
```

Обчислення нової змінної, коли всі питання-індикатори мають однаковий напрямок ключа:

```{r}
M$swls <- rowSums(M[27:31], na.rm = TRUE) - 5

M $ SWLS <- rowMeans(
  x = M[ 27:31 ], na.rm = TRUE
)
```

Більш загальний випадок, коли є питання-індикатори як з прямим, так і з зворотним ключем:

```{r}
M <- transform(
  M,
  mrs = (MRS_1 + MRS_2 + MRS_3 + MRS_4 + MRS_5 + 6-MRS_6 + 
    MRS_7 + MRS_8 + 6-MRS_9 + 6-MRS_10) / 10,
  mts = (MTS_1 + MTS_2 + 6-MTS_3 + MTS_4 + 6-MTS_5 +
    MTS_6 + 6-MTS_7 + MTS_8 + MTS_9 + MTS_10) / 10
)

attributes(M$mrs) <- NULL
attributes(M$mts) <- NULL
```

Можна використати зручні функції обчислення сумарних балів з пакету psych:

```{r}
library(psych)

КЛЮЧІ <- list(
  mrs = c(
    "MRS_1", "MRS_2", "MRS_3", "MRS_4", "MRS_5",
    "-MRS_6", "MRS_7","MRS_8",  "-MRS_9", "-MRS_10"
  ),
  mts = c(
    "MTS_1", "MTS_2", "-MTS_3", "MTS_4", "-MTS_5",
    "MTS_6", "-MTS_7", "MTS_8", "MTS_9", "MTS_10"
  ),
  swls = c(
    "SWL_1", "SWL_2", "SWL_3", "SWL_4", "SWL_5"
  )
)

БАЛИ <- scoreFast(
  keys = КЛЮЧІ, items = M, 
)

M <- cbind(
  M, data.frame(БАЛИ)
)
```

Стандартизація змінних – обчислення z-балів. Стандартизація здійснюється так: (сирий бал - середнє) / стандартне відхилення

```{r}
M <- transform(
  M,
  Z.MRS <- (MRS - mean(MRS, na.rm = TRUE)) / sd(MRS, na.rm = TRUE)
)

## або використати спеціальну функцію scale():
scale(БАЛИ)
```

## Категоризація неперервних змінних

Функція cut()

## Перекодування змінних

Функція case_match() з пакету dplyr. Функція recode() з пакуету car.
